臺灣高等法院刑事判決　　　　　　　　96年度上訴字第1291號
上　訴　人　臺灣新竹地方法院檢察署檢察官
被　　　告　乙○○
選任辯護人　張毓桓律師
　　　　　　陳惠生律師
上列上訴人因被告違反槍砲彈藥刀械管制條例案件，不服臺灣新
竹地方法院95年度訴字第92號，中華民國96年1月26日第一審判
決（起訴案號：臺灣新竹地方法院檢察署94年度核退偵字第262
號），提起上訴，本院判決如下：
    主  文
上訴駁回。
    理  由
一、本件公訴意旨略以：被告乙○○明知非經中央主管機關許可
    ，不得持有具殺傷力之槍砲，竟未經許可，於民國九十四年
    九月底某日，在桃園縣大園鄉，以新臺幣（下同）二萬元之
    價格，向綽號「弘毅」之不詳姓名男子，購得具殺傷力之仿
    ＦＮ廠一九一○型半自動改造手槍一枝、子彈六顆（查獲後
    送鑑定，經採樣二顆試射，一顆可擊發，認具有殺傷力）。
    嗣於九十四年十月九日十五時二十分許，為警在基隆市○○
    區○○路一一六巷七弄口處查獲，並在被告乙○○所乘坐、
    由不知情甲○○駕駛之ＡＤ—四七四二號自用小客車之駕駛
    座下，扣得被告乙○○所持有之上開具有殺傷力之改造手槍
    一枝、子彈七顆（含空彈殼一枚）等物。因認被告乙○○涉
    犯槍砲彈藥刀械管制條例第八條第四項、第十二條第四項之
    罪嫌。
二、按犯罪事實應依證據認定之，無證據不得認定犯罪事實；不
    能證明犯罪者，應諭知無罪之判決，刑事訴訟法第一百五十
    四條第二項，第三百零一條第一項分別定有明文。所謂證據
    ，須適於為被告犯罪事實之證明者，始得為斷罪之資料；如
    未能發現相當證據，或證據不足以證明，自不能以推測或擬
    制之方法，以為裁判之基礎（最高法院二十九年上字第三一
    ○五號、四十年台上字第八六號判決意旨參照）。且刑事訴
    訟上證明之資料，無論其為直接或間接證據，均須達於通常
    一般之人均不致有所懷疑，而得確信其為真實之程度，始得
    據為有罪之認定，若其關於被告是否犯罪之證明未能達此程
    度，而有合理懷疑之存在，致使無從形成有罪之確信，根據
    「罪證有疑，利於被告」之證據法則，即不得遽為不利被告
    之認定（最高法院七十六年台上字第四九八六號判決意旨參
    照）。次按刑事訴訟法第一百六十一條第一項規定：檢察官
    就被告犯罪事實，應負舉證責任，並指出證明之方法。因此
    ，檢察官對於起訴之犯罪事實，應負提出證據及說服之實質
    舉證責任。倘其所提出之證據，不足為被告有罪之積極證明
    ，或其指出證明之方法，無從說服法院以形成被告有罪之心
    證，基於無罪推定之原則，自應為被告無罪判決之諭知（最
    高法院九十二年台上字第一二八號判例參照）。再者，被告
    之自白，不得作為有罪判決之唯一證據，仍應調查其他必要
    之證據，以察是否與事實相符，刑事訴訟法第一百五十六條
    第二項定有明文，立法目的在以補強證據之存在，藉以限制
    合法自白在證據上之價值，俾發現實質之真實，即使被告之
    自白出於任意性，然若別無其他補強證據足以擔保其自白與
    事實相符，該自白仍非刑事訴訟法上得據之為認定被告犯罪
    之唯一證據，當不得單憑此而為被告不利之認定。
三、公訴人認被告乙○○涉有上開罪嫌，無非係以：(一)被告於警
    詢及偵查中之自白；(二)證人甲○○、丙○○於警詢中證述；
    (三)蒐證照片七張；(四)扣案之具殺傷力之仿ＦＮ廠一九一○型
    半自動改造手槍一枝、子彈六顆；(四)內政部警政署刑事警察
    局九十四年十月二十一日刑鑑字第○九四○一五四八六七號
    槍彈鑑定書等為其論據。
四、證據能力部分：
  (一)按被告以外之人於審判外之言詞或書面陳述，除法律有規定
    者外，不得作為證據，刑事訴訟法第一百五十九條第一項定
    有明文。查證人甲○○、丙○○於警詢筆錄中之陳述均屬審
    判外書面陳述，屬傳聞證據，被告及其辯護人於本院亦爭執
    此部分之證據能力（本院卷四○頁），依上開規定，該二證
    人於警詢之陳述均無證據能力。
  (二)被告於九十六年四月二十六日於原審提出之陳述狀所檢附之
    錄音譯文及錄音帶一卷（原審卷五六至七○頁），經核內容
    乃(1)九十五年四月五日被告、被告之姑姑王裕雅、被告之友
    人許正興、被告之父許金火等人與證人甲○○在Ｗ七-○一
    九六號自用小客車內之對話資料，及(2)同日上開人等及被告
    之母與證人甲○○在新竹縣新豐鄉○○街四○巷七八號被告
    住處內之對話資料。檢察官於原審主張該等證據均無證據能
    力（原審卷九七頁）。查上揭錄音帶內之陳述暨錄音譯文均
    屬審判外之言詞及書面陳述，依前揭(一)規定，該等書證及物
    證均無證據能力。
  (三)法務部調查局九十五年七月二十五日調科參字第○九五○○
    三三九九九○號測謊報告書暨測謊鑑定過程參考資料等件（
    原審卷一○九至一一七頁），被告及其辯護人於本院準備及
    審理程序中並未爭執證據能力（本院卷四○頁、四九背面）
    ，本院依後五(一)4.所敘明理由，亦認為此部分鑑定資料具有
    證據能力。
五、訊據被告於原審及本院堅詞否認有持有槍彈之犯行，辯稱：
    於上揭時間，伊與甲○○、丙○○一同搭乘甲○○所駕駛之
    ＡＤ－四七四二號自用小客車前往基隆遊玩，於遭警查獲後
    ，才知悉甲○○駕駛座下有置放槍彈等物，因當時甲○○及
    丙○○均不承認槍彈為其所有，而渠等中僅伊無前科，又誤
    判持有槍彈係輕罪才於警詢、偵訊時為不實之自白，實則伊
    自始不知車內有槍彈亦無持有之行為等語。經查：
  (一)扣案之改造手槍一支、子彈六顆，係九十四年十月九日十五
    時二十分許，為警在基隆市○○區○○路一一六巷七弄口處
    盤查，並在被告所乘坐甲○○所有並駕駛之ＡＤ—四七四二
    號自用小客車之駕駛座下查獲一節，業據證人甲○○、丙○○及查獲之員警蔡俊俐於原審證述明確，並為被告所不爭執
    。而扣案之槍彈，經送請內政部警政署刑事警察局及法務部
    調查局鑑定結果：「(1)送鑑槍枝一支（槍枝管制編號000
    0000000），認係由仿廠一九一○型半自動手槍製造
    之手槍換裝土造金屬槍管而成之改造手槍，機械性能良好，
    可供擊發適用子彈使用，認具有殺傷力；(2)送鑑子彈六顆，
    認均係土造子彈，採樣二顆試射結果，一顆具有殺傷力，一
    顆無法擊發不具殺傷力; (3)另其餘四顆子彈再經原審依職權
    送法務部調查局鑑定認『經以制式槍枝予以全數實施試射均
    能擊發，均足以進入人體皮肉層』」等情，有內政部警政署
    刑事警察局九十四年十月二十一日刑鑑字第○九四○一五四
    八六七號槍彈鑑定書及法務部調查局九十五年三月九日調科
    參字第○九五○○○五五七五○號鑑定通知書等在卷可稽（
    偵卷四○至四二頁，原審卷一六、一七頁），且有上開槍彈
    扣案可資佐證。是以於前揭時地，在甲○○所駕駛之自用小
    客車之駕駛座位下查獲具有殺傷力之槍彈等事實堪以認定。
    然該等槍彈是否為被告知情並持有一節，因攸關被告有無犯
    罪之認定，自應有積極之證據為佐證，始足憑認：
  1.證人丙○○於原審結證稱：「當日在甲○○駕駛座下查獲一
    把槍，伊坐在副駕駛座，被告坐後座，伊不知該槍是何時放
    在駕駛座下，於上車時亦未看到，並不知槍枝係何人所有。
    （問：槍枝是從前座還是從後座放進去？）伊只知道槍放在
    駕駛座下底盤，而警方是從前方駕駛座將槍枝取出來（問：
    到警局後，被告為何承認槍枝是他的？）因為警察說要有人
    出來擔；本案查獲後，從警察局出來時，甲○○有說他還有
    槍枝案件（問：你有無問甲○○既然他還有槍枝案件，叫他
    自己承認就好？）他不承認；應該是因為甲○○不承認，所
    以叫被告承認。當日是由甲○○開車，車也是他的，是被告
    打電話給伊，跟甲○○一起到伊住處，伊坐上車後一起出發
    到基隆，期間沒有到其他地方逗留，直接到基隆。伊一上車
    就坐在副駕駛座，伊上車時，甲○○、被告就已經分別坐在
    駕駛座及後座，中間並未換過位置。甲○○坐在駕駛座，駕
    駛座底下沒人動過，所以伊認為槍枝應該是甲○○的。伊與
    被告在竹東要上甲○○車時，我們三人都空手，沒有帶行李
    。當日所搭乘的車，以前未看過被告開過。當日是甲○○先
    發現有警察，伊與被告都看到警察時，被告並沒有跟我們說
    車上有什麼東西不能被查到，且查獲槍枝當場，我們三人都
    稱不知槍枝是何人的；到警局後，警察就說我們當中要有人
    出來扛（問：為何是被告出來扛？）因為只有被告沒有前科
    ，伊也有前科」（原審卷八一至九二頁）。
  2.證人甲○○於原審證述：「當日伊有與被告、丙○○一起到
    基隆。伊開車載被告到竹東去載彭祥育，他們二人中有一人
    提議要到基隆，就由伊開車載他們到基隆。被告是走路來找
    伊。伊不知道當時被告身上有無帶東西，伊也沒有看到被告
    有拿東西或背包包。槍彈是在伊駕駛座之下方查獲，車子是
    伊所有的」（原審卷一三一頁）。稽之證人丙○○之證言，
    本案查獲之槍彈係自甲○○所有並駕駛之自用小客車駕駛座
    底下所查獲，且警方取出該槍彈需由駕駛座前方之方向取出
    ，而被告及證人丙○○、甲○○於遭警查獲前並未更換座位
    ，由此一查獲位置及取出槍枝之方向判斷，能直接支配、掌
    控該範圍之人當以位於汽車駕駛座者，最具有嫌疑，況本案
    之車輛管領使用者與駕駛者復為同一人，警方於查獲時復未
    採擷槍彈上之指紋為鑑定，徒憑被告事後於警偵訊之自白為
    據，自顯速斷。是以自難謂被告對於該駕駛座下方有較駕駛
    者甲○○為可信之支配管領之能力。再者甲○○並未見被告
    於上其小客車前，手中有持有任何物品或背包，已證述如前
    ，是於前往基隆期間被告自無放置槍彈之可能性；況本件查
    獲前乃甲○○首先查悉警察，而被告於察覺警方出現之際，
    亦無顯現驚慌或反常之舉止，再徵之證人丙○○證述甫查獲
    之時其等均堅稱不知車內有槍枝一事，然至警局後經警一再
    追問並表示要有人出來負責時，被告竟一反態度應稱『如果
    沒有人承認，槍枝就是伊的』（原審卷九一頁），轉折之實
    情為何，實非無疑。然被告前無何犯罪前科，證人甲○○及
    丙○○則有多項前科資料，甲○○尚有槍砲彈藥刀械管制條
    例之前科等情，亦有本院被告前案紀錄表在卷可查（本院卷
    一六、二九至三七頁背面），足徵被告在員警無法確知槍彈
    持有者，並一再追問槍彈來源之情況下時，因見無人承認，
    於思慮其無前科及所犯係輕罪之誤導下，為替友人承擔責任
    遂為不實之自白供述，非無可能，此由被告係自白「如果沒
    有人承認，槍枝就是伊的」之供述可得證之，核諸其情與自
    始知情而自白犯罪者明顯有間，是被告辯稱實際於查獲時方
    知悉車內有槍彈，並因其無前科復誤判係輕罪方為不實自白
    之辯詞尚非無稽，亦不悖常情。
  3.再證人蔡俊俐警員於原審證述：「當日下午伊跟所長一起巡
    邏勤務，巡邏至正濱路一一六巷處，經過巷口，看到該小客
    車引擎發動，沒有行進，我們過去，看了一下，要前往盤查
    ，因為伊是當地管區警員，而正濱國宅區，理論上出入都是
    原住民，出入之車輛伊也都認得，覺得可疑，就過去盤查。
    我們巡邏車一靠近，發現該車想要逃走，遂攔下盤查，駕駛
    人甲○○，右邊丙○○，後座係被告，他們三人都沒有帶證
    件，經我們查前科，發現甲○○、丙○○二人都有前科，我
    們本來以為是討債公司，因為那邊常有討債公司去討債，我
    們要他們把小客車四個門都打開，以目視在駕駛座下面看到
    槍管最前端凸出來，我們就從駕駛座取出槍枝，結果發現是
    改造手槍，我們當場問三人槍枝是何人所有，沒有人承認，
    就將三人帶回派出所，因甲○○有槍砲前科，我們最初懷疑
    他，但他否認。伊是從駕駛座前面伸手取出槍枝，因從前面
    低頭下去就看的到，所以直接從前面將槍枝取出」（原審卷
    九三、九四頁），核與證人丙○○所證情節相符。而觀諸蔡
    俊俐之證言，扣案槍彈係放置甲○○所坐駕駛座之下方，且
    由「目視」即可察見槍管前端，再輔以本件槍支長度僅約為
    十四公分（偵卷四二頁照片），而一般汽車座椅椅墊之長度
    應長於該槍枝長度多達三至四倍，比對二者之長度、體積，
    以及駕駛座下方本身之隱匿性等情狀，該槍枝若「目視」即
    可察覺，顯見應放置於駕駛座下方靠近駕駛座前端之位置，
    而此一位置應僅由坐於駕駛座者方得輕易放置及取出，而被
    告係乘坐於駕駛座之後座，其欲自後座放置槍枝於靠駕駛座
    前端之位置顯較駕駛者為困難，況衡諸常情，該車內空間尚
    屬寬敞，若被告果真違法持有槍彈，於見警臨檢時，為脫免
    觸法責任，自必藏匿如座位靠墊內層較為隱密不易被發現之
    其他位置，焉有胡亂藏置於警方目視即見之位置；再者依證
    人蔡俊俐所證其巡邏車駛近該車之際，該車即有逃離之情狀
    ，駕駛者甲○○既稱不知情其車內有槍彈之事，證人丙○○
    亦證稱被告於發現警察時，並未顯露驚恐或表示車內有物品
    不能遭查獲等情，而其等又係駕車出遊，茍無不法情事，直
    可坦然接受員警盤查，甲○○焉有出現駕車逃離徵兆之反常
    之舉，實難理解，益徵被告辯稱其並不知悉車內有槍彈應非
    虛妄，信而可徵。
  4.再佐之原審函請法務部調查局對被告施以測謊鑑定，其結論
    析述如下：
  (1)該局依控制問題法及混合問題法施測之結果：「被告稱(1)其
    未將系案之槍彈攜至車上；(2)系案之槍彈非其所有等問題經
    測試無情緒波動反應，研判未說謊」，有法務部調查局九十
    五年七月二十五日調科壹字第○九五○○三三九九九○號測
    謊報告書一紙在卷可憑（原審卷一○九頁）。
  (2)按測謊技術經歷百餘年來之研究、發展，目前為美國等世界
    上諸多人權先進國家所廣泛採用做為偵訊之輔助工具，故而
    該技術之理論依據及結果之準確性實已毋庸置疑，更不至於
    將受測者因環境、心理因素所導致之緊張、恐懼而造成之情
    緒波動反應誤判為說謊。另在測謊實務上，經由同份問卷的
    重覆測試，當可有效排除前述受測者因環境、心理等因素所
    導致之緊張、恐懼而造成之情緒波動反應。以本案為例，該
    局係採用問卷（控制問題法、混合問題法）詢問受測者，測
    謊結果研判則以受測者回答問卷問題時經儀器紀錄之生理反
    應作為研判依據，問卷問題包括無關問題、相關問題及控制
    問題。說謊者在相關問題之回答，因與行為記憶衝突，故膚
    電反應會有較無關問題、控制問題形成較大之反應曲線，經
    二次測試此現象不會消失為其特徵。反之未說謊者因無行為
    記憶衝突，僅有情況之緊張，經二次測試會因適應致情況因
    素消除，有關相關問題之回答，膚電反映會與無關問題、控
    制問題產生類似減弱之曲線變化。
  (3)再者本案施測人李復國調查員多年從事測謊工作迄今，具備
    測謊專業能力；又本案施測環境未受任何干擾；施測所得之
    生理紀錄曲線平滑、圖形明確，顯示所使用儀器運作正常、
    記錄功能良好；並經受測者填具「測謊同意書」及「受測對
    象身心狀況調查表」之程序，足證受測人於接受本案測試時
    ，身心狀態並無任何異常或不適合施測現象等情，亦有同上
    法務部調查局測謊報告書所附說明其形成上開研判結果之依
    據暨測謊問卷、生理紀錄圖譜及施測人專業訓練資格證明等
    資料可佐（原審卷一一○至一一七頁）。依前述說明，本件
    測謊程序之要件並未欠缺，上開測謊鑑定結果自有證據能力
    。
  (4)按測謊鑑定，係依一般人在說謊時，會產生遲疑、緊張、恐
    懼、不安等心理波動現象，乃利用測謊儀器將受測者之上開
    情緒波動反應情形加以記錄，用以判別受測者供述之真實性
    ，倘受測者愈想壓抑其謊言所產生之情緒，則在測謊儀器上
    愈會產生明顯之情緒波動反應，反之，則無此不實之波動反
    應。從而測謊鑑定結果，如就被告否認犯罪並無不實之情緒
    波動反應時，自得供審判上之參酌。本案被告乙○○施以測
    謊之鑑定，其結果與被告所辯情節相符，復與前揭證人丙○○及甲○○證言證述情節不相違背，是此一證據自得採為對
    被告有利之佐證。
  (二)至被告雖曾於警詢及偵查中自白持有系爭槍彈，然被告自白
    須有補強證據佐證，始足採認。而被告於原審及本院審理中
    均堅持否認持有槍彈犯行，而稽之上開證人之證述各情，足
    堪認其等之證述與被告於原審及本院之陳述較相符合，是被
    告於警詢及偵訊中自白之真實性已有重大瑕疵，而難逕採。
    至於檢察官雖以扣案槍彈以及槍彈鑑定書、蒐證照片等為佐
    證，然此等證據僅係客觀反應車內放置有槍彈，查獲當時被
    告、甲○○、丙○○之乘坐位置，以及槍彈具有殺傷力等之
    事實，惟於被告否認其自白之真實性下，上開證據仍不足以
    使本院產生被告自始知悉該等槍彈之存在並且在其支配管領
    狀態之心證，自不足援為被告有罪之積極證明。
  (三)另被告於原審雖提出甲○○於九十四年十月十一日傳送被告
    之簡訊為有利己之證據，甲○○亦承認係其所傳送（原審卷
    一三九頁），然觀之內容：「ＦＯＲＭ：甲○○，一一- Ｏ
    ＣＴ-二○○五，十七：二六，樹哥有打給我，說要橋你扛
    鐵的事，這樣你看得懂嗎」（原審卷一五一頁所附之簡訊畫
    面翻拍照片），其語意模糊不明，非可拘泥於一定之解釋，
    復涉及不詳綽號「樹哥」之人，並無足憑認與本案有關連性
    ，無法援為被告有利之認定。至被告之辯護人於本院雖聲請
    傳喚證人王裕雅，證明甲○○曾向王裕雅承認扣案槍枝係其
    所有一節（本院卷四七頁），然已為甲○○於原審否認係其
    真意在卷（原審卷一三五至一三七頁），證人王裕雅又係被
    告之姑姑，其等有親屬之關係，證言亦難遽採，本院審認無
    傳喚調查之必要，併此敘明。
六、綜上所述，公訴人提出之證據及指明之證據方法，無足認定
    被告有持有槍彈之犯行。此外，復查無其他積極確切之證據
    足資證明被告有何違法持有槍彈之犯行，是不能證明被告犯
    罪。至被告所為有無涉犯頂替他人犯罪之部分，因不在起訴
    之範圍，本院無從審究，自宜由檢察官另行查處。
七、原審為被告無罪之判決，經核於法尚無不合，應予維持。檢
    察官上訴意旨猶略以：(一)被告於警、偵坦承犯行，惟於原審
    否認犯行，辯稱：係因在警局害怕，而甲○○、丙○○二人
    均有前科，又不承認犯罪，伊沒前科，又是伊找其二人出遊
    ，才承認槍是伊的云云。然持有槍彈係屬重罪，甲○○既未
    要求被告扛罪，被告與甘某又無親戚關係，且被告供承甲○○尚曾受其金錢上資助，被告供承因上述事由扛罪，顯違常
    理；(二)警員蔡俊俐於原審證述：「被告、甲○○、彭祥育三
    人自查獲後直至警局均有採取隔離措施，無談話之機會」。
    被告既於警詢時已自白犯罪，之前亦採取隔離，甲○○應無
    機會要求被告扛罪。被告自白犯罪既未受外力介入，槍枝復
    係在被告乘坐之車輛上查獲，應認被告於警偵之自白為實在
    。(三)證人彭祥育雖證述：「甲○○坐在駕駛座，駕駛座底下
    沒人動過，伊認為槍枝應該係甲○○的」。惟彭祥育並未目
    擊甲○○持有扣案槍枝，此部分之證述，顯為猜測之詞，尚
    無法證明槍枝係甲○○所有，而為被告有利之認定。(四)測謊
    報告雖為如上被告未說謊之研判。然人生理反應之變化與有
    無說謊之間，尚難認具有絕對之因果關係。再者被告於警偵
    坦承犯罪，卻於原審翻供，其應具冷靜及自我抑制之人格特
    質。是不能憑測謊結果而為有利被告之認定；被告既曾自白
    犯罪，復有扣案槍彈可證，應認自白為實在，原審判決被告
    無罪，顯有違誤等語指摘原判決不當。經查被告就其有無持
    有扣案槍彈一節，雖於警詢及偵查中自白犯罪，然被告之自
    白是否與事實相符仍應調查其他必要之證據，以察是否與事
    實相符。被告於原審及本院既已堅決否認犯行，前揭自白之
    真實性即非無疑，而扣案之槍彈係在證人甲○○所有並駕駛
    之座位下所查獲，本即難全然排除他人逕認係被告所持有而
    放置，故亦不得僅憑查扣之槍彈為擔保被告自白無誤而與事
    實相符之佐證；況稽之上情各節之說明，被告自白已具重大
    之瑕疵，難謂與事實相符，是以本院尚難徒憑被告於警偵訊
    有瑕疵之自白得致其有罪之確認。綜上，檢察官以前揭理由
    提起上訴，指摘原判決不當，難認為有理由，其上訴應予駁
    回。
據上論斷，應依刑事訴訟法第三百六十八條，判決如主文。
本案經檢察官呂丁旺到庭執行職務。
中　　華　　民　　國　　96　　年　　 5　　月　　30　　日
　　　　　　　　　刑事第十八庭  審判長法　官  溫耀源
　　　　　　　　　　　　　　　　　    法　官  邱同印
　　　　　　　 　 　　　　　　　　　　法　官  段景榕
以上正本證明與原本無異。
檢察官如不服本判決，應於收受送達後十日內向本院提出上訴書
狀，其未敘述上訴之理由者並得於提起上訴後十日內向本院補提
理由書（均須按他造當事人之人數附繕本）。
                                      書記官  陳靜姿
中　　華　　民　　國　　96　　年　　 5　　月　　30　　日
